【裁判字號】    89,簡上,449
【裁判日期】    900328
【裁判案由】    給付會款
【裁判全文】
臺灣臺北地方法院民事判決  八十九年度簡上字第四四九號
    上  訴  人  乙○○
    訴訟代理人  劉永良律師
    複 代 理人  游東憬      住台北市○○○路六一號九樓之九
    被 上 訴人  甲○○      住台北市○○○路○段一一五巷一號十樓之一
右當事人間請求給付會款事件，上訴人對於中華民國八十九年三月八日本院台北簡易
庭八十九年度北簡字第一一○一號第一審判決提起上訴，本院判決如左：
    主    文
原判決廢棄。
被上訴人應給付上訴人新台幣參拾萬元，及按如附表所示之利息。
被上訴人應自民國八十九年八月起至民國九十年四月止，於每月二十八日及於民國八
十九年十月十三日各給付上訴人新台幣參萬元。
第一、二審訴訟費用由被上訴人負擔。
    事    實
甲、原告方面：
一、聲明：如主文第一項、第二項、第三項所示。
二、陳述：除援用於原審之陳述外，補稱：
（一）按上訴人於原審訴之聲明之第二項部分，因部分已屆清償期，而被上訴人仍未
      清償，按「訴之變更或追加，非經他造同意，不得為之，但第二百五十五條第
      一項第二款至第六款情形，不在此限」、「訴狀送達後，原告不得將原訴變更
      或追加他訴，但請求之基礎事實同一者，不在此限」，民事訴訟法第四百四十
      六條第一項及同法第二百五十五條第一項第二款定有明文，茲本案中上訴人請
      求之基礎事實同一，故將原審起訴之聲明變更如上訴之聲明。
（二）次按被上訴人於八十九年四月十八日於原審所提之補充理由狀二指出「再查‧
      ‧‧前兩次匯款是用胞妹自己名字『紀玉玲』匯款，後有數次匯款，則是胞妹
      交代家父要用被告『甲○○』名字匯出」云云，惟綜觀匯款單之資料可清楚看
      出，乃被上訴人甲○○之筆跡，則被上訴人指稱所有匯款均係其父所為，伊全
      部不知情，顯係推託之詞。
（三）根據經驗法則，參加互助會之會員對其得標日期理應「緊記在心」，蓋日後尚
      須繳納多久死會匯款，均自「得標日」起算，如此影響自身權益之日期，豈有
      不知或弄錯之餘地！茲本案中證人紀玉玲於原審既自承本案互助會係伊參加，
      卻又得標日弄錯（正確日期為八月二十五日），再者，有關得標金究由誰拿取
      ？如何拿取？被上訴人甲○○於原審庭訊時業已坦承由伊拿走，且係以部分開
      票、部分匯款之方式取得，惟證人紀玉玲於作證時，似完全不知得標金係以何
      方式取得，尚須被上訴人甲○○補陳，而其與被上訴人甲○○具有兄妹關係，
      其證詞顯不足採信。可證系爭互助會確係由被上訴人甲○○所參加。
（四）按鈞院八十九年九月十八日庭訊時，上訴人曾詢及被上訴人既是人頭為何親自
      去領款，被上訴人，答稱係受訴外人紀玉玲委託且金額較大，為安全故由伊出
      面領取。惟查，被上訴人領款當時係居住在台北市○○○路○段一一五巷一號
      十樓，而訴外人紀玉玲乃上訴人乙○○之弟弟孫德樑之配偶，渠等乃居住於是
      訴人之樓下，如考慮安全因素，大可由上訴人直接至樓下給付予紀玉玲或由紀
      玉玲上樓領取，何需捨近求遠，勞師動眾？再者，被上訴人復稱領款後交付紀
      玉玲，惟被上訴人交與上訴人之會款中，尚含多紙支票，而該支票竟於被上訴
      人之父親紀錦標之戶頭兌現，似此足證被上訴人確係本案中互助會之會員而非
      僅係人頭。
三、證據：除援用原審之立證方法外，補提被上訴人所撰寫之補充理由狀及匯款單六
    張、支票三份等影本為證。並聲請訊問證人紀錦標，並請求法務部調查局鑑定民
    事補充理由狀、匯款回條聯、委任狀、收件人為「甲○○、「紀日永」之信件其
    上筆跡之撰寫人。
乙、被上訴人方面：
一、聲明：上訴駁回。
二、陳述：除援用於原審之陳述外，補稱：
    訴外人紀玉玲即乙○○之弟孫德樑之配偶，當時參加本案互助會時，因不願讓孫
    德樑知道，所以用哥哥甲○○名義參加，而後繳交會款，也因為紀玉玲不願讓孫
    德樑知道，才會繞一個大圈從永和住所拿錢到民權東路三段，麻煩老父紀錦標到
    銀行匯繳，要標會時，紀玉玲更擔心會讓孫德樑知道強要錢，考量安全問題也是
    原因之一，因此特地回民權東路三段娘家，懇請哥哥即被上訴人甲○○去標會，
    標得會款後（會款中有現金有支票）全部當面交給訴外人紀玉玲收。本案互助會
    是訴外人紀玉玲所參加，繳會錢是紀玉玲拿錢繳的，標得會款全歸紀玉玲所有，
    被上訴人不便過問紀玉玲如何花用會款等語。
三、證據：除援用原審之立證方法外，補提紀玉玲所撰寫之陳訴書影本一件為證。
    理    由
甲、程序方面
    按訴之變更或訴加或提起反訴，非經他造同意，不得為之，但有民事訴訟法第二
    百五十六條第一項第二款、第三款情形者，不在此限，況且若不變更訴訟標的，
    而僅係補充或更正事實上或法律上之陳述者，自非為訴之變更或追加，此觀諸民
    事訴訟法第四百四十六條第一項、第二百五十六條之規定甚明，茲本件上訴人即
    原告於原審起訴時係基於互助會款款請求權之法律關係請求被上訴人給付六萬元
    及自起訴狀繕本送達之翌日起至清償日止之法定遲延利息，及自八十九年一月起
    至九十年四月止，於每月二十八日及於八十九年四月十三日、同年十月十三日各
    給付三萬元（按：上訴人請求被上訴人給付之總價款為六十萬元），嗣於第二審
    擴張、更正聲明為請求被上訴人給付三十萬元及各如附表所示之法定遲延利息，
    及自八十九年八月起至九十年四月止，於每月二十八日及於八十九年十月十三日
    各給付上訴人三萬元。查上訴人即原告所為前後之聲明其請求基礎事實均相同，
    且就法定遲延利息之請求僅為擴張應受判決事項之聲明，況且被上訴人對於上訴
    人所為上述聲明之變更亦未表示反對（見本院八十九年八月十七日準備程序筆錄
    自明），揆諸前開說明，應予准許，合先敘明。
乙、得心證之理由：
一、本件上訴人起訴主張：被上訴人甲○○於八十七年三月二十五日參加以上訴人為
    會首，連同會首共四十三會，會款每會三萬元，並約定於每月二十五日標會，八
    十九年四月十日及同年十月十日各加標一次，得標後須於三日內給付會款，被上
    訴人於八十八年八月二十五日得標，並得款一百一十四萬七千三百元。被上訴人
    得標後，即應於每月二十八日前給付三萬元之會款，詎被上訴人自八十八年十一
    月二十五日起竟以上訴人之胞弟積欠其金錢為由，拒付會款，上訴人多次催討並
    委請律師發函催告，被上訴人均置之不理，上訴人只得起訴已到期之會款三十萬
    元，另自八十九年八月二十八日起至九十年四月二十八日止及八十九年四月十日
    、同年十月十日兩期加標之尚未到期之會款，共計三十萬元，被上訴人拒付已到
    期之會款，則對未到期之會款顯有到期不給付之虞，依民事訴訟法第二百四十六
    條規定，上訴人亦得併為請求等情。
    被上訴人則以其並未參加上訴人所召集互助會，系爭互助會係訴外人紀玉玲以伊
    之名義所參與並標得會款，應由紀玉玲繳納死會會款，惟上訴人之弟孫德樑尚積
    欠被上訴人父親紀錦標債務，紀玉玲乃與孫德樑協議，由孫德樑負責繳納死會款
    項，被上訴人既未參加上訴人所召集之前述互助會，自無須繳納系爭死會會款等
    語，資為抗辯。
二、按兩造對於上訴人所召集之前揭互助會會員中，確有會員以「甲○○」之名義參
    與入會者，且該名會員並曾數度以「甲○○」之名義繳納會款，又該名會員業於
    八十八年八月二十五日以「甲○○」之名義標得會款，並由被上訴人及訴外人紀
    錦標等人出面領取該筆得標會款，復由被上訴人具名簽收（參本院九十年三月七
    日言詞辯論期日筆錄）等節，均不爭執，且經證人紀玉玲、紀錦標二人各於原審
    或本院準備程序中證述明白，並有互助會單、彰化商業銀行匯款回條聯等在卷足
    考，應可信為真實。又上訴人主張上開以「甲○○」參與互助會之人自八十八年
    十一月二十五日起，並未繼續以「甲○○」之名義藉匯款之方式繳交其餘會款，
    業經上訴人提出銀行匯款紀錄附卷足佐，且被上訴人亦不否認上開事實，是以前
    開情節，亦可相信為真。惟上訴人主張被上訴人即係知情且同意參與系爭互助會
    一節，則為被上訴人所否認，因此本件爭執之要，即在被上訴人是否確有參與系
    爭互助會，致對上開以「甲○○」之名義得標所積欠之死會會款，應負擔清償責
    任？
三、經查：
（一）原告對於自己主張之事實已盡證明之責後，被告對其主張，如抗辯其不實並提
      出反對之主張者，則被告對其反對之主張，亦應負證明之責，此為舉證責任分
      擔之原則（最高法院十八年度上字第二八五五號判例意旨參照）。因此本件上
      訴人既主張被上訴人確參與系爭互助會，依上開說明，自應先對此負舉證之責
      。查上訴人就此已提出互助會單、匯款回條聯、上訴人之存摺節本及支票等件
      為證。雖上開互助會單為上訴人所製作，然被上訴人並不否認曾在標取會款時
      見過上開互助會會單（參原審卷第三十頁），惟其當場並無異議，甚至更進而
      具名向上訴人簽收領取標得之會款，是其顯有承認已藉「甲○○」之名義加入
      上開互助會而任會員無疑，則上開互助會單中記載被上訴人為互助會員一節，
      即非不足採信。甚至揆諸被上訴人並不爭執上開匯款回條聯及上訴人之存摺節
      本所載情節係以其名義跨越被上訴人於八十八年八月二十五日標得會款之時間
      前後，自彰化商業銀行復興分行跨行匯款至上訴人於台灣中小企銀永和分行之
      帳戶內，至其金額，於八十八年八月二十五日前為二萬五千三百元至二萬六千
      元不等，惟於上開時間後迨至八十八年十月二十六日止則為按月給付三萬元等
      情，茲核其該內容，亦與尋常互助會會員於得標前繳納扣除標息後之活會會款
      、標得會款後給付死會會款之過程要無區別，足徵上訴人所稱：被上訴人係自
      行加入互助會會員，並於拒付剩餘死會會款前均曾履行其互助會會員義務，並
      非訴外人紀玉玲之人頭一節，實屬信而有徵。何況上訴人交付予被上訴人做為
      得標會款支付所用面額共九萬元之支票三紙，其提示之人為紀錦標即被上訴人
      之父親，並非紀玉玲，有該等支票影本在卷足左，尤見上訴人已就其所召集之
      系爭互助會中有關「甲○○」名義之會員支人，乃為被上訴人親自參與一節，
      已善盡其舉證之責。
（二）被上訴人雖否認上訴人之主張，並謂前開互助會會員乃訴外人紀玉玲借其名義
      所參與云云置辯。然斟酌其所提出之證據，不過舉證人紀玉玲之證言及撰寫之
      陳訴書、便條，暨以紀玉玲任匯款人名義之匯款回條聯等為其佐據。惟查證人
      紀玉玲固於原審指稱「八十七年三月份經由我大嫂（即原告之妻）跟會，為了
      不讓我先生知道，就用我大哥的名義，匯款都是用我哥的名義‧‧‧我有跟我
      爸說，此會是以我哥的名義跟會，會款我在九月份標走，會款我拿走的」等語
      ，然查證人紀玉玲所述得會款標時間已與前述「甲○○」名義之會員標取會款
      之時間有所不同（按系爭標取會款之時間為八十八年八月二十五日），再核彼
      所為系爭互助會會款匯款之人之陳述亦與被上訴人及證人紀錦標所指差異甚大
      （按其二人稱：曾以紀玉玲之名義匯款三次），是其陳述既有前述矛盾之處，
      更為上訴人所否認，加之其又為被上訴人之妹妹，所言陳述如謂可能偏頗被上
      訴人，亦非情理所無，顯難憑信其證言之真實無誤。另外，考之被上訴人所提
      出上開陳訴書之既未遵循民事訴訟法第三百零五條之法定程序為之，且上訴人
      對於書狀內容非無爭執，足徵前述書狀其證據力即有欠缺，因此該等紀玉玲所
      撰寫之陳訴書自亦不足作為有利於被上訴人主張之參考。又被上訴人所舉紀玉
      玲撰寫之便條，其上除僅記載「爸：幫我匯給乙○○25700元，用哥哥的名字
      匯。玉玲」等文字，另有關日期、請求其父親匯款之原因及「乙○○」之帳戶
      資料等均付之闕如，是否為證人紀玉玲臨訟製作，用為附和被上訴人陳述暨原
      審第五十五頁之匯款回條聯之文字，已非無疑，更何況前述便條內容縱非事後
      所製，然細繹其上記載之文字，既無隻字片語言及互助會情事，自無從指為必
      與系爭互助會款之繳付有何關聯可言，因之前開證物要不得作為被上訴人係屬
      紀玉玲跟會之人頭之佐據，至為明顯。又證人紀錦標雖附和被上訴人所言，指
      稱被上訴人並未參與系爭互助會云云，但審酌前述以被上訴人名義匯款至上訴
      人帳戶內之匯款回條（含得標前後之回條）均為證人紀錦標所撰擬一情，已經
      證人陳述明確，且有匯款回條聯及內政部警政署刑事警察局八十九年九月二十
      七日刑鑑字第一四二七三九號鑑驗通知書存卷足參，則其倘非已經取得被上訴
      人之諾許或授權，當無是理；且核兩造既均不爭執系爭互助會會款（以支票支
      付之部分）有部分流入證人紀錦標之處如前所述，甚至考諸被上訴人又主張謂
      系爭死會會款係移由紀錦標之債務人即訴外人孫德樑承擔，當知系爭互助會剩
      餘死會會款與其本身或其子女關係甚為密切，實難期待其必會為公正而無偏袒
      之陳述，何況其既為證人紀玉玲及被上訴人之父親，所言如果成立，又將導致
      其自己及子、女均可免責於系爭死會會款債務之承擔，尤無從相信其證言之真
      實無訛。是被上訴人執上事證抗辯，並否認曾經參與或同意加入系爭互助會云
      云，實不足採。上訴人主張被上訴人應就系爭互助會死會會款負清償責任，要
      非無據。
（三）再參考被上訴人所提出以紀玉玲名義匯款予上訴人帳戶之匯款回條聯二紙，固
      可證明紀玉玲曾經匯款予乙○○用以繳交名義為「甲○○」會員互助會款之事
      實，然如前述被上訴人既不能卸免其任系爭互助會會員應負擔之繳納死會會款
      義務，則無論紀玉玲以何原因代為支出上開互助會部分會款，均與被上訴人會
      款債務之存在無涉；更何況被上訴人於原審時亦已自認「‧‧‧是我同意妹妹
      以我名義參加會‧‧‧」等語（參原審卷第三十頁），可見其事前既已同意紀
      玉玲藉其名義跟會，事後又親自於得標會款領據上簽名領取全部會款（參本院
      九十年三月七日言詞辯論筆錄），則無論其內部與紀玉玲間有何協議，然就客
      觀情狀而言，均足使人信其即為系爭互助會之會員，自不容其以他人間之協議
      對抗上訴人（即會首），乃屬至明事理，否則互助會交易安全之維護，將屬無
      法達成。是以被上訴人上開抗辯之不足採，而上訴人主張被上訴人應行給付如
      訴之聲明所載之死會會款，堪以採信。
四、從而被上訴人依互助會關係，請求上訴人給付三十萬元，及按如附表所示之利息
    ，與自八十九年八月起至九十年四月止，於每月二十八日及於八十九年十月十三
    日各給付上訴人三萬元，為有理由，應予准許。原審為上訴人敗訴之判決，尚有
    未合，上訴意旨，指摘原判決不當，為有理由，應予廢棄，爰改判如主文第二項
    、第三項所示。
五、據上論結，本件上訴為有理由，依民事訴訟法第四百三十六條之一第三項、第四
    百六十三條、第四百五十條第一項、第七十八條，判決如主文。
中      華      民      國    九  十    年      三      月    二十八    日
                                民事第一庭審判長法      官  邱新福
                                                法      官  黃雯惠
                                                法      官  蕭胤瑮
右正本係照原本作成
不得上訴
中      華      民      國    九  十    年      三      月    二十八    日
                                                法院書記官  方美雲


司法院資訊處製作；財團法人民間司法改革基金會備份。
